【裁判字號】    89,簡上,320
【裁判日期】    900629
【裁判案由】    返還保證金
【裁判全文】
臺灣臺中地方法院民事判決  八十九年度簡上字第三二○號
    上  訴  人  甲  ○
    被上 訴 人  乙○○
右當事人間請求返還保證金事件，上訴人對於中華民國八十九年六月一日本院台中簡
易庭八十八年度中簡字第五００號第一審判決提起上訴，本院判決如左：
    主      文
原判決關於命上訴人給付新臺幣壹拾伍萬元，及自民國八十九年一月十一日起至清償
日止，按年息百分之五計算之利息，暨除確定部分外訴訟費用之裁判均廢棄。
右開廢棄部分，被上訴人在第一審之訴駁回。
第一審（除確定部分外）、第二審訴訟費用由被上訴人負擔。
    事      實
甲、上訴人方面：
一、聲明：如主文所示。
二、陳述：除與原審判決書所載者相同者，茲引用之外，另補稱：
（一）兩造間固曾就門牌號碼台中縣大里市○里○街三三號房屋（下稱系爭房屋）簽
      訂租賃契約，然該契約之租期須於民國九十年十二月三十一日始屆至，而被上
      訴人於原審僅提出中華電信公司通聯記錄表及單方之存證信函以資證明上訴人
      已同意提前解除該租賃契約，然上訴人自始均否認曾與被上訴人通話，且未同
      意被上訴人提前終止租約，又系爭房屋在八十九年一月一日至十二月二十日期
      間，仍由被上訴人使用中，故被上訴人主張提前終止租約，應屬無據。
（二）被上訴人於八十八年十二月三十一日片面終止契約後，自八十九年一月一日起
      即未再給付租金，因被上訴人並未交還房屋，上訴人每月仍有相當租金之損害
      ，又被上訴人於訂約時交付之十五萬元保證金，性質上應屬承租系爭房屋之押
      租金，而押租金係在擔保承租人租金之給付及租賃契約之履行，須承租人交還
      房屋同時，出租人始有返還之義務，惟兩造係於鈞院八十九年十二月二十日準
      備程序庭訊時，由被上訴人當庭交還系爭房屋之鑰匙後，始合意終止租約，依
      租賃契約約定，八十九年度被上訴人應給付上訴人之租金為每月新臺幣（下同
      ）二萬七千五百元計算，則自八十九年一月一日起至同年十一月三十日止（雙
      方合意終止租約為八十九年十二月二十日），被上訴人應給付上訴人之租金為
      三十萬二千五百元，扣除被上訴人所交付之保證金十五萬元，被上訴人尚積欠
      租金十五萬二千五百元，亦即以該保證金尚不足以抵充被上訴人八十九年一月
      一日至十二月二十日之租金，故上訴人自無須再返還被上訴人所給付之押租金
      十五萬元。
三、證據：除援用第一審所為立證方法外，補提自來水費收據一張、存證信函一份（
    均係影本）為證。
乙、被上訴人方面：
一、聲明：駁回上訴人之上訴。
二、陳述：除與原審判決書所載者相同者，茲引用之外，另補稱：
（一）被上訴人已於八十八年十一月二十五日以電話與上訴人之代理人廖珠桂口頭同
      意兩造於八十八年十二月三十一日終止系爭房屋之租賃契約，隨即於八十八年
      十二月十八日遷出系爭房屋，並通知訴外人廖珠桂於翌日點交房屋，被上訴人
      已依兩造租約之約定先期通知終止租約，且經上訴人之代理人同意，故兩造之
      租約已於八十八年十二月三十一日終止，上訴人自應返還被上訴人所交付之保
      證金十五萬元。
（二）上訴人之母即訴外人廖珠桂於原審先辯稱未與被上訴人於八十八年十一月二十
      五日通過電話，經提示通聯記錄後，始改口承認曾與被上訴人通過電話，且於
      原審已承認同意與被上訴人終止租約，詎訴外人廖珠桂復於鈞院審理時翻異前
      詞，因訴外人廖珠桂陳述反覆，顯見訴外人廖珠桂確已與被上訴人以電話達成
      終止租約之協議。而被上訴人曾於八十九年四月十一日、四月二十五日及五月
      十八日當庭交出系爭房屋之鑰匙予訴外人廖珠桂，惟遭拒絕，上訴人自應負受
      領遲延之責。
（三）再者，因系爭房屋在出租予被上訴人前曾改建過，且在八十八年九月二十一日
      經地震後已危及被上訴人及其家人之安全，被上訴人即於八十八年十二月二十
      日以存證信函通知上訴人，依民法第四百二十四條規終止兩造之租賃契約，兩
      造契約既已終止，自可請求上訴人返還保證金十五萬元。
三、證據：除援用第一審所為立證方法外，補提上訴人身份證一份、存證信函一份、
    流程表一份（均係影本）為證，並聲請訊問證人廖珠桂、王來涼、張淑卿，復聲
    請本院調取證人廖珠桂於八十八年十二月九日全日之電話通聯記錄及對證人廖珠
    桂測謊。
    理      由
一、本件被上訴人起訴主張：被上訴人與上訴人甲○之代理人即訴外人廖珠桂於八十
    七年十二月三十日就系爭房屋訂立租賃契約，約定租賃期間自八十八年一月一日
    起至九十年十二月三十一日止，並提供保證金十五萬元，嗣於八十八年十一月二
    十五日以電話向訴外人廖珠桂表示欲依契約第七條第四款之約定，於八十八年十
    二月三十一日提前終止租約，並已經廖珠桂同意，兩造之租賃契約業於八十八年
    十二月三十一日終止，且因系爭房屋在出租予被上訴人前曾改建過，且在八十八
    年九月二十一日經地震後已危及被上訴人及其家人之安全，被上訴人即於八十八
    年十二月二十日以存證信函通知上訴人，依民法第四百二十四條規終止兩造之租
    賃契約，詎訴外人廖珠桂於事後表示不同意提前終止契約，但被上訴人不予接受
    ，被上訴人於八十八年十二月二十日以存證信函通知上訴人應於同年十二月二十
    七日上午十時點交系爭房屋，然為上訴人拒絕。上訴人之代理人既已同意提前終
    止租約，即不得事後再為反對之意思表示，又兩造之租賃契約既於八十八年十二
    月三十一日終止，被告依約自負有返還保證金十五萬元之義務等語。
二、上訴人則以：兩造間固曾就系爭房屋簽訂租賃契約，然該契約之租期須於九十年
    十二月三十一日始屆至，而上訴人並未同意提前終止租約，且被上訴人亦未證明
    系爭房屋有民法第四百二十四條所定之情形，自難僅憑被上訴人提出之中華電信
    公司通聯記錄表及單方之存證信函，即認定上訴人已同意提前解除該租賃契約或
    有提前解約法定事由，因被上訴人係於八十八年十二月三十一日片面終止租約，
    且自八十九年一月一日起即未再給付租金，而被上訴人於訂約時交付之十五萬元
    保證金，性質上應屬承租系爭房屋之押租金，自得扣抵租金，而兩造係於八十九
    年十二月二十日始合意終止租約，依租賃契約約定，上訴人得請求被上訴人給付
    自八十九年一月一日起至同年十一月三十日止之租金為三十萬二千五百元，扣除
    被上訴人所交付之保證金十五萬元，被上訴人尚積欠租金十五萬二千五百元，故
    上訴人自無須再返還被上訴人所給付之押租金十五萬元，資為辯解。
三、被上訴人主張與上訴人於八十七年十二月三十日訂立租賃契約，承租系爭房屋，
    約定租期自八十八年一月一日起至九十年十二月三十一日止，並曾提供保證金十
    五萬元，且曾於八十八年十一月二十五日上午十一時四十五分三十八秒以電話與
    訴外人廖珠桂通話之事實，業據提出租賃契約書、中華電信公司通聯紀錄表（均
    係影本）各一份為證，且為上訴人所不爭執，自堪信為真實。本件兩造所爭執者
    為兩造爭租賃契約是否已提前於八十八年十二月三十一日因訴外人廖珠桂之同意
    而合意終止或被上訴人已依民法第四百二十四條規定終止租約，被上訴人得否依
    終止租約後之法律關係，請求上訴人返還保證金十五萬元。經查：
（一）按當事人主張有利於己之事實者，就其事實有舉證之責任，民事訴訟法第二百
      七十七條前段定有明文。又民事訴訟如係由原告主張權利者，應先由原告負舉
      證之責，若原告先不能舉證，以證實自己主張之事實為真實，即令被告就其抗
      辯事實不能舉證，或所舉證據尚有疵累，亦應駁回原告之請求，最高法院著有
      十七年上字第九一七號判例可資參照。本件被上訴人固主張曾於八十八年十一
      月二十五日上午十一時四十五分三十八秒，以其使用之00-0000000號電話撥打
      訴外人廖珠桂所使用之00-0000000號電話，向訴外人廖珠桂表示欲依契約第七
      條第四款之約定，於八十八年十二月三十一日提前終止租約，並已經訴外人廖
      珠桂同意云云，惟訴外人廖珠桂否認該通電話係同意與被上訴人合意終止租約
      之事實，且僅依曾有該通電話之通聯記錄，尚不足以證明訴外人廖珠桂已同意
      被上訴人提前終止租約之事實，被上訴人仍應就訴外人廖珠桂曾在電話中同意
      兩造終止租約之事實負舉證之責任。又本件被上訴人雖以訴外人廖珠桂先否認
      接過該通電話，復又改口承認接過該電話為由，主張訴外人廖珠桂已在該電話
      中同意提前終止租約之意思表示云云，然僅依訴外人廖珠桂以被上訴人曾否以
      上開電話聯繫，前後陳述不一之情，尚不足以推論出該通電話內容係為訴外人
      廖珠桂與被上訴人達成合意終止租約之事實。另依被上訴人所舉之證人張淑卿
      之證言，僅足證明被上訴人與訴外人廖珠桂間曾就關於系爭房屋之事發生爭執
      ，並不足證明訴外人廖珠桂已同意提前終止租約之事實，此外，被上訴人復未
      能舉出其他積極證據以實其說，是被上訴人主張訴外人廖珠桂已代理上訴人同
      意提前終止兩造之租約云云，已不足採。
（二）又按租賃物為房屋或其他供居住之處所者，如有瑕疵危及承租人或其同居人之
      安全或健康者，承租人雖於訂約時，已知其瑕疵或已拋棄其終止契約之權利，
      仍得終止契約，民法第四百二十四條定有明文。本件被上訴人雖另主張因系爭
      房屋在出租予被上訴人前曾改建過，且在八十八年九月二十一日經地震後已危
      及被上訴人及其家人之安全，被上訴人即於八十八年十二月二十日以存證信函
      通知上訴人，依民法第四百二十四條規終止兩造之租賃契約云云，然為上訴人
      否認，而被上訴人僅提出單方之存證信函影本為證，並未能舉證證明租賃物即
      系爭房屋在八十八年九月二十一日地震後，確有產生瑕疵，並已危及被上訴人
      或其同居人之安全或健康之情，是被上訴人主張已依民法第四百二十四條承租
      人之契約終止權之法律關係，終止兩造之租約云云，即屬無據。
（三）再被上訴人於本件租賃關係成立時所交付之保證金十五萬元，應屬押租金性質
      ，亦即應以擔保承租人之租金債務為目的，另依兩造租約第三條第三項固約定
      ：「保證金新台幣壹拾伍萬元，於租賃期滿交還房屋時無息返還」等語，則上
      訴人應在兩造租約期滿或合意終止租約後始負返還上開保證金之義務。本件被
      上訴人自八十九年一月一日起即未再給付租金，且依租約約定被上訴人在八十
      九年間應給付之租金為每月二萬七千五百元之事實，為兩造所不爭執，自堪信
      為真實，而被上訴人於訂約時所交付之十五萬元保證金，既屬租金之擔保，上
      訴人自得以該保證金抵充為八十九年一月份至十一月份被上訴人應給付之租金
      。換言之，因上訴人之代理人廖珠桂係於八十九年十二月二十日始同意終止租
      約，被上訴人亦自八十九年一月一日起未再給付上訴人租金，依兩造租賃契約
      約定，上訴人主張尚得請求被上訴人給付自八十九年一月一日起至同年十一月
      三十日止之租金三十萬二千五百元，即屬有據。又此部分租金由被上訴人所預
      先交付之保證金十五萬元抵充尚有不足，則被上訴人即無再請求上訴人返還已
      扣抵之保證金之理，是上訴人辯稱兩造在八十九年十二月十二月二十日終止租
      約後，因保證金在扣抵租金後已無剩餘，自無須再返還被上訴人所給付之保證
      金十五萬元等語，自屬有據。
三、綜上所述，因被上訴人並未能舉證證明其與上訴人間確已合意提前終止租約，或
    有民法第四百二十四條之法定終止租約之事由等事實，是其主張兩造間之租約已
    合法提前於八十九年一月一日終止乙節，即屬無據。從而，被上訴人主張依租賃
    契約終止後之法律關係，請求上訴人返還保證金十五萬元及自八十九年一月十一
    日起至清償日止，按年息百分之五計算之利息，為無理由，應予駁回。原審就此
    部分判命上訴人給付，尚有未洽。上訴意旨指摘原判決此部分不當，求予廢棄改
    判，為有理由，爰由本院將原判決此部分予以廢棄，改判如主文第二項所示。
四、末按，被上訴人雖聲請對證人廖珠桂進行測謊，然證人廖珠桂於本院準備程序中
    當庭拒絕接受測謊，又對證人強制測謊，法無明文，是被上訴人此部分之聲請，
    即屬無據，不應准許；至被上訴人另聲請本院調閱訴外人廖珠桂於八十八年十二
    月九日全日之電話通聯記錄云云，因已逾保存期限，而無從調取，此有中華電信
    股份有限公司台灣中區電信分公司函一份在卷可稽，是自無再予調查之必要。又
    本件事證已臻明確，被上訴人聲請訊問證人王來涼已無必要，又兩造其餘攻擊防
    禦方法及所為之舉證，亦與本件判決結果不生影響，自無庸再予一一審酌，附此
    敘明。
五、據上論結，本件上訴為有理由，依民事訴訟法第四百三十六條之一第三項、第四
    百五十條、第七十八條，判決如主文。
中      華      民      國    九十      年      六      月    二十九    日
                              臺灣臺中地方法院民事第四庭
~B審判長法官  王  銘
~B法      官  王金洲
~B法      官  王世華
右為正本係照原本作成
不得上訴。
中      華      民      國    九十      年      六      月    二十九    日
~B法院書記官


司法院資訊處製作；財團法人民間司法改革基金會備份。
